臺灣高等法院臺中分院刑事判決　　　　 94年度上易字第754號
上　訴　人
即 自訴 人　睦昇營造股份有限公司
代　表　人　丙○○
代　理　人　駱威文　律師
上　訴　人
即　被　告　甲○○
　　　　　　乙○○
共　　　同
選任辯護人　施瑞章　律師
上列上訴人等因被告等詐欺等案件，不服臺灣臺中地方法院93年
度自字第71號中華民國94年4月29日第一審判決，提起上訴，本
院判決如下：
    主 　 文
原判決撤銷。
甲○○共同意圖為自己不法之所有，以詐術使人將本人之物交付
，處有期徒刑壹年伍月。
乙○○共同意圖為自己不法之所有，以詐術使人將本人之物交付
，處有期徒刑陸月，如易科罰金，以參佰元折算壹日。
    事 　 實
一、甲○○與乙○○係父子關係，甲○○並為冠營工程有限公司
    （址設台中市○區○○路六九號，下稱冠營公司）之負責人
    ，二人於民國（下同）八十六年四月上旬，明知冠營公司或
    洽隆營造股份有限公司（下稱洽隆公司）迄未承攬有關台南
    縣七股鄉○○段勞工住宅社區開發案之興建工程，且甲○○
    當時適與洽隆公司原負責人翁連春洽談該公司股權轉讓事宜
    （預定由乙○○擔任轉讓後之登記負責人），竟共同意圖為
    自己不法之所有，由甲○○向睦昇營造股份有限公司（下稱
    睦昇公司）之實際負責人丙○○佯稱台南縣七股鄉○○段勞
    工住宅社區，係洽隆公司所開發，欲將該勞工住宅社區之土
    建工程部分交予睦昇公司承攬，水電工程則由洽隆公司自行
    負責，可賺得巨額利潤，但須先支付保證金等語，且介紹乙○○為洽隆公司之負責人，使丙○○陷於錯誤而信以為真後
    ，於八十六年四月十八日，在台中市○○路一一七巷十三號
    十八樓之二甲○○之辦公處所，以睦昇公司之名義與甲○○
    、乙○○訂立發包工程承攬書（甲○○、乙○○係以乙○○
    為負責人之洽隆公司名義與丙○○訂約），並交付八十六年
    五月二十日及同年六月二十日期，大安商業銀行西台中分行
    為付款人，面額均為新台幣（下同）七百五十萬元，指定支
    付冠營公司之ＡＡ0000000、ＡＡ0000000號
    支票二張予甲○○、乙○○。屆期甲○○提示兌領該二張支
    票後，迄未將上開台南縣七股鄉○○段勞工住宅社區開發案
    之土建工程交予睦昇公司承攬，亦未將收受之上開保證金返
    還該公司，該公司始知受騙。
二、案經睦昇公司向原審法院提起自訴。
    理 　 由
一、訊據上訴人即被告（下稱被告）甲○○、乙○○等二人均坦
    承於上開時間曾以洽隆公司之名義與自訴人睦昇公司訂立上
    開發包工程承攬書，欲將台南縣七股鄉○○段勞工住宅社區
    開發案之土建工程交予自訴人承攬，並收受自訴人交付之上
    開二張面額各七百五十萬元之保證金支票，屆期該二張支票
    皆已兌現領取等事實不諱，惟均矢口否認有詐欺取財之犯行
    ，被告甲○○辯稱：伊係冠營公司之負責人，以該公司名義
    與中國勞工住宅協會訂立台南縣七股鄉○○段勞工住宅社區
    之合約，負責設計、興建該勞工住宅社區，而中國勞工住宅
    協會係與東華開發股份有限公司（下稱東華公司）共同向台
    南縣政府申請興建該勞工住宅社區，後來該申請案因水利地
    無法解決，始未獲准該，事後伊有意退還保證金予自訴人，
    惟因伊轉作斗六勞工住宅案時，遇地震且房地產不景氣，才
    迄今沒有辦法退還，並非有意詐欺云云；被告乙○○則辯稱
    ：伊係洽隆公司之名義負責人，洽隆公司與自訴人簽約之事
    ，伊雖事先知情，且經伊同意，訂約時伊亦在場，但伊並未
    參與構成要件事實之行為。又上開工程後來為何未施工，伊
    不清楚，伊亦不知為何後來伊父親甲○○未退還上開保證金
    云云。惟查：（一）上開犯罪事實，業迭據自訴人指訴綦詳
    ，復有發包工程承攬書、大安商業銀行支票存款對帳單、洽
    隆營造股份有限公司變更登記表、變更登記事項卡影本各一
    份及前開面額各為七百五十萬元之支票影本二張等附卷可稽
    。（二）次查被告甲○○、乙○○親為父子，被告乙○○已
    自承知悉且同意洽隆公司與自訴人簽約等情，於原審復陳稱
    上開台南縣七股鄉勞工住宅社區工程，係洽隆公司與中國勞
    工住宅協會所訂立等語，被告甲○○亦自承購買洽隆公司係
    以被告乙○○之名義訂約，當時被告乙○○有出面，後來以
    洽隆公司之名義與自訴人簽立上開發包工程承攬書之過程，
    被告乙○○知悉等情，則被告乙○○對於冠營公司或洽隆公
    司有否取得台南縣七股鄉○○段勞工住宅社區之興建工程一
    節，自無法諉為不知情。（三）再查台南縣七股鄉○○段勞
    工住宅社區原係東華公司於八十五年十二月十九日，向台南
    縣政府提出申請，並由榮美開發股份有限公司（下稱榮美公
    司）於八十六年十二月二十日以（八六）榮開字第一一二五
    號函，通知變更申請單位為榮美公司，再由東華公司於八十
    七年三月五日以東華八七字第０一一號函同意變更為榮美公
    司，歷經台南縣政府及行政院勞工委員會初審、複審，後因
    榮美公司未依限於九十年十一月三十日前，與台南縣政府完
    成簽訂開發協議書，經台南縣政府於九十一年四月九日以府
    勞福字第０九一００五四三九七號函通知撤銷該申請案，行
    政院勞工委員會復於九十一年七月十八日以勞福一字第０九
    一００三六九九六號函附興建勞工住宅推動小組第三十七次
    委員會議紀錄，同意撤銷開發許可等情，亦有台南縣政府九
    十三年九月二十四日府勞福字第０九三０一八三００五號函
    附台南縣七股鄉○○段勞工住宅社區規劃開發全案資料及公
    文一攬表等足憑，經核其中並無中國勞工住宅協會或冠營公
    司、洽隆公司參與該開發案之記載，且被告甲○○、乙○○
    二人迄本院辯論終結為止，亦未能提出冠營公司或洽隆公司
    與中國勞工住宅協會或東華、榮美等公司簽訂台南縣七股鄉
    ○○段勞工住宅社區規劃、興建之相關契約以供本院核對，
    苟被告二人所經營之冠營公司或洽隆公司確有與中國勞工住
    宅協會或東華、榮美等公司簽訂上開台南縣七股鄉○○段勞
    工住宅社區規劃、興建案，豈會如此？被告二人空言曾以冠
    營公司或洽隆公司名義與中國勞工住宅協會訂立台南縣七股
    鄉○○段勞工住宅社區之合約，負責設計、興建該勞工住宅
    社區，而中國勞工住宅協會與東華公司係共同向台南縣政府
    申請興建該勞工住宅社區云云，已難憑採。（四）況被告二
    人於八十六年四月十八日，以洽隆公司之名義與自訴人訂立
    上開發包工程承攬書時，依台南縣政府函附台南縣七股鄉○○段勞工住宅社區規劃開發全案資料顯示，該開發案仍處於
    初審補正階段，當時洽隆公司尚未取得該工程，自無所謂該
    開發案之工程可言，被告二人竟擅自與自訴人訂立發包承攬
    書，將該開發案工程之土建部分交予自訴人承攬，而收受自
    訴人交付之上開保證金面額各七百五十萬元之支票二張，屆
    期該支票提示兌領後，迄無該工程土建部分交予自訴人承攬
    ，事後復未將收受之保證金返還自訴人，準此，被告二人主
    觀上自難謂無不法所有意圖，客觀上亦有施用詐術之情事甚
    明。（五）至證人吳仁傑於本院雖到庭結證稱：「我有到甲○○之公司討論過有關勞工住宅開發案的事，也有在丙○○
    之公司討論過，好像沒有在建築師事務所討論過。但這個案
    子是建築師介紹的，建築師有跟我們講勞宅協會有這個案子
    。建築師事務所有二個建築師，主要是魏建名建築師，是這
    個案子的專案建築師，另外一個是許清宜建築師。甲○○委
    託他們畫勞宅協會的圖，所以建築師知道甲○○有這個台南
    七股開發案，這是李登輝總統推動的每坪六萬元的勞宅案，
    七股是其中的一個勞宅案。魏建築師跟我說有人委託他畫勞
    宅案，但魏建築師跟丙○○不熟，可能是許建築師跟丙○○
    講有這個案子。我有跟丙○○討論過台南縣七股勞宅開發案
    ，我跟他討論時，知道這個案子是經由建築師介紹來的，我
    跟丙○○商談這件投資案時，丙○○應該知道甲○○這個案
    子是從勞宅協會承接而來，我知道他們還在申請當中，他們
    說很快就下來。關於縣政府申請勞宅方案的審核程序，這種
    程序營建業大家都知道，大家都認為很正常，沒有人有疑義
    。台南縣七股勞宅開發案尚在審核中，當時建築師設計當中
    ，有初步草圖出來，正式建照要案子通過才能申請，因為還
    沒核准，所以沒有建築細部圖問題」等語。查本件退步言之
    ，縱證人吳仁傑所陳自訴人代表人丙○○知道上開台南縣七
    股鄉勞工住宅社區工程是從勞宅協會承接而來等情屬實，惟
    被告係在該開發案未經主管機關台南縣政府及行政院勞工委
    員會核准開發之前，即對自訴人代表人丙○○佯稱該開發案
    台南縣政府已經核准，所以才送到行政院勞工委員會等情，
    已據自訴人代表人丙○○陳明在卷（見本院卷第一三九、一
    四四頁），且事後該開發案未經核准開發時，被告復未將所
    收取之保證金交還自訴人公司，自難謂無詐欺之犯行。（六
    ）又被告所提之其他證物，經核與本件待證事項無涉，故並
    無法資為有利於被告二人之證明。（七）綜上所述，足證被
    告二人上開所辯顯係飾卸之詞，不足採信，是罪證明確，其
    二人之犯行均堪以定。又證人許惠卿雖迭經本院傳喚無著，
    但因本件事證已臻明確，故並不影響本件事實之認定，附此
    說明。
二、又關於刑法第四十一條易科罰金之規定，業經總統於九十年
    一月十日公布修正為凡犯最重本刑為五年以下有期徒刑之罪
    ，而受六月以下有期徒刑或拘役之宣告，因身體、教育、職
    業、家庭之關係或其他正當理由，執行顯有困難者，得以一
    元以上三元以下折算一日易科罰金，並自同年月十二日起生
    效，比較新舊法律，以修正後之規定對被告較為有利，自應
    適用修正後刑法第四十一條第一項前段之規定定被告乙○○
    易科罰金之折算標準，併此敘明。
三、核被告二人所為，均係犯刑法第三百三十九條第一項之詐欺
    取財罪。被告二人間具有犯意聯絡及行為分擔，均為共同正
    犯。原審予以論罪科刑，固非無見，惟查（一）九十一年二
    月八日修正公布之刑事訴訟法，由職權主義之訴訟制度改為
    改良式當事人進行主義，確立檢察官就被告犯罪事實應負提
    出證據及說服之實質舉證責任，暨當事人就調查證據有主導
    權等原則。而為加強當事人進行主義之色彩，建構以當事人
    間攻擊、防禦為主軸之公平法院，刑事訴訟法復於九十二年
    二月六日修正公布，調整審判期日進行之順序。修正先前關
    於檢察官陳述起訴要旨後，審判長應就被訴事實訊問被告之
    規定，改列於同法第二百八十八條第三項，明定除簡式審判
    程序案件外，審判長就被告被訴事實為訊問者，應於調查證
    據程序之最後行之，以符改良式當事人進行主義之修法精神
    。此項被訴事實之訊問，乃事實審法院必須踐行之法定程序
    之一，旨在使被告有辯明犯罪嫌疑之機會，及陳述有利於己
    之事實，屬被告行使防禦權最重要之一環。倘審判長在審判
    期日於調查證據程序完畢後，疏未就被告之被訴事實予以訊
    問，無異剝奪其防禦權之行使，抑且有害於公平審判及程序
    正義，其本此有瑕疵之審判程序所為之判決，自有判決不適
    用法則之違背法令。本件原審審判長在審判期日於調查證據
    程序完畢後，對於被告之被訴事實，僅籠統訊問被告二人稱
    ：「對自訴代理人自訴之犯罪事實有何意見？」，疏未就被
    訴事實逐一訊問被告，即進行科刑資料之調查、命就事實及
    法律為辯論，暨最後詢問上訴人有無陳述後，即逕行宣示辯
    論終結，並定期宣判（見原審卷第三二八頁至第三三０頁）
    ，自有未合。（二）被告二人僅詐得一千五百萬元，原判決
    就被告甲○○部分卻予以判處有期徒刑二年六月，量刑亦嫌
    過重。自訴人上訴意旨指摘原判決關於偽造私文書部分判決
    無罪不當及詐欺部分量刑過輕，雖均無理由（偽造私文書部
    分詳如後述），被告二人上訴意旨否認犯罪，亦無理由，但
    原判決既有上述可議之處，應由本院將原判決予以撤銷改判
    。爰審酌被告乙○○尚無犯罪前科，被告甲○○則有違反就
    業服務法之犯罪前科（均有台灣高等法院被告前案紀錄表足
    按），其二人犯罪之動機、目的、手段、詐欺之金額達一千
    五百萬元、事後迄未尚未與自訴人達成和解賠償損害、暨本
    件係由被告甲○○所主導，其為本件犯罪之主謀，情節較重
    ，被告乙○○係被告甲○○之子，僅配合被告甲○○施詐，
    情節較輕，且自訴人所交付之保證金支票，亦係由被告甲○○經營之冠營公司提示兌領，及其二人犯後之態度等一切情
    狀，分別量處被告二人如主文第二項、第三項所示之刑，並
    就被告乙○○部分諭知易科罰金之折算標準，以示懲儆。
四、自訴意旨另以：被告甲○○、乙○○二人於上開時地，係冒
    用洽隆公司之名義與自訴人訂立發包工程承攬書，加蓋洽隆
    公司印章，當時尚未登記被告乙○○為該公司代表人，因認
    被告甲○○、乙○○二人此部分行為，亦涉有刑法第二百十
    條偽造私文書及第二百十七條偽造或盜用印章等罪嫌云云。
    按犯罪事實應依證據認定之，無證據不得認定犯罪事實；又
    不能證明被告犯罪者，應諭知無罪之判決，刑事訴訟法第一
    百五十四條第二項、第三百零一條第一項前段分別定有明文
    。次按事實之認定，應憑證據，如未能發現相當證據，或證
    據不足以證明，自不能以推測或擬制之方法以為裁判基礎；
    又認定不利於被告之事實，須依積極證據，苟積極證據不足
    為不利於被告事實之認定時，即應為有利於被告之認定，更
    不必有何有利之證據（最高法院三十年上字第八一六號、四
    十年臺上字第八六號判例參照）。訊據被告甲○○、乙○○
    等二人均否認此部分犯行，被告乙○○辯稱：伊為洽隆公司
    之負責人，該公司原即存在，該公司與自訴人訂立上開發包
    工程承攬書時，伊正與該公司洽談股權移轉事宜，事後亦取
    得該公司，自有權以該公司之名義與自訴人訂約云云；被告
    甲○○辯稱：伊與自訴人訂立上開發包工程承攬書前之八十
    六年四月十日，即以乙○○之名義與洽隆公司全體股東訂立
    股權讓渡契約書，購買該公司，事後亦取得該公司，自有權
    以該公司之名義與自訴人訂約云云。經查（一）被告甲○○
    、乙○○二人確於八十六年四月十日與洽隆公司原負責人翁
    連春訂立股權讓渡契約書，由翁連春代表該公司全體股東（
    附股東同意書），將該公司全部股權以一千五百五十萬元之
    價格讓予被告乙○○及其指定之人，並於簽約時即將該公司
    股東名冊、股東讓與同意書、公司執照、公司無欠稅證明、
    無退票證明、承攬工程手冊、營造業登記證書、營利事業登
    記證書、公司印鑑證明、印鑑章及辦理變更登記所需一切文
    件按變更程序需要分次交付辦理變更登記，並於八十六年五
    月十三日向經濟部中部辦公室完成變更登記，由被告乙○○
    擔任變更登記後之負責人等情，有股權讓渡契約書、洽隆公
    司變更登記事項卡及被告甲○○簽發面額各為四百六十五萬
    元、七萬三千元之支票二張、收款條等影本在卷足參。（二
    ）證人翁連春於原審復證稱：伊係八十六年四月十日以前之
    洽隆公司負責人，與被告甲○○訂立股權讓渡契約書，將全
    部股權移轉予被告甲○○，由被告乙○○擔任移轉後之負責
    人，讓渡金額一千五百五十萬元有全部給付，簽約時約定洽
    隆公司現有工程由伊負責結束，以後由被告甲○○以洽隆公
    司之名義訂約，公司負責人雙方約定以八十六年四月十日訂
    約時為基準等語。被告甲○○、乙○○二人既已於八十六年
    四月十日與該公司原負責人翁連春簽訂股權讓渡契約書，以
    一千五百五十萬元代價受讓該公司全部股權，由被告乙○○
    擔任受讓後之該公司負責人，約定簽約時該公司現有工程由
    翁連春負責結束，以後由被告甲○○以該公司名義訂約，續
    並辦理變更登記手續，而於八十六年五月十三日完成變更登
    記，亦以被告乙○○為變更登記後之負責人。則被告甲○○
    、乙○○於該股權讓渡契約書簽訂後之八十六年四月十八日
    ，以洽隆公司名義（被告乙○○為負責人）與自訴人訂立上
    開發包工程承攬書，主觀上自難認有偽造私文書及偽造或盜
    用印章之犯意，不能令負偽造私文書及偽造或盜用印章等罪
    責，是被告二人此部分犯罪並不能證明。惟因自訴人認此部
    分與上開科刑部分，係屬具有方法、結果關係之牽連關係，
    為裁判上一罪，故不另為無罪之諭知，亦附此說明。
五、據上論結，應依刑事訴訟法第三百六十九條第一項前段、第
    三百六十四條、第二百九十九條第一項前段、第三百四十三
    條、刑法第二條第一項前段、第二十八條、第三百三十九條
    第一項、第四十一條第一項前段，罰金罰鍰提高標準條例第
    一條前段、第二條，判決如主文。
中　　華　　民　　國　　94　　年　　10　　月　　11　　日
              刑事第八庭  審判長法　官　羅　得　村
                                法　官　紀　文　勝
                                法　官　劉　榮　服
上列正本證明與原本無異。
除自訴人得上訴外，餘不得上訴。
如不服本判決應於收受送達後十日內向本院提出上訴書狀，其未
敘述上訴之理由者並得於提起上訴後十日內向本院補提理由書（
均須按他造當事人之人數附繕本）。
                                書記官　周　巧　屏
中　　華　　民　　國　　94　　年　　10　　月　　12　　日
附錄本案論罪科刑法條全文
刑法第三百三十九條第一項：
意圖為自己或第三人不法之所有，以詐術使人將本人或第三人之
物交付者，處五年以下有期徒刑、拘役或科或併科一千元以下罰
金。　　　　　　　　　　　　　　　　　　　　　　　　　Ｉ
